【裁判字號】    99,易,2835
【裁判日期】    991025
【裁判案由】    侵占
【裁判全文】
臺灣臺中地方法院刑事判決              99年度易字第2835號
公  訴  人  臺灣臺中地方法院檢察署檢察官
被      告  丁○○
上列被告因侵占案件，經檢察官提起公訴（99年度偵字第14552
號），本院判決如下：
    主    文
丁○○無罪。
    理    由
一、公訴意旨略以：被告丁○○於民國99年5月25日下午5時許，
    在臺中市○區○○街2段「文心大三元大樓」垃圾場附近，
    拾獲乙○○遺失之NOKIA牌、5320型、序號00000000000000
    0號之手機（下稱系爭手機）1支，即意圖為自己不法之所有
    ，將之侵占入己，並以其所任職「松華實業股份有限公司」
    申請之門號0000000000號行動電話晶片卡插入該行動電話後
    ，供己使用。因認被告丁○○所為，係涉犯刑法第337條之
    侵占遺失物罪等語。
二、按犯罪事實應依證據認定之，無證據不得推定其犯罪事實；
    又不能證明被告犯罪者，應諭知無罪之判決，刑事訴訟法第
    154條、第301條第1項分別定有明文。次按犯罪事實之認定
    ，應憑真實之證據，倘證據是否真實尚欠明確，自難以擬制
    推測之方法，為其判斷之基礎；而認定犯罪事實之證據係指
    足以認定被告確有犯罪行為之積極證據而言，該項證據自須
    適合於被告犯罪事實之認定，始得採為斷罪資料；又認定犯
    罪事實所憑之證據，固不以直接證據為限，間接證據亦應包
    括在內，惟採用間接證據時，尤須基於該證據在直接關係上
    所可證明之他項事實，本於事理之作用足以證明待證事實者
    ，方為合法，不得徒憑主觀上之推想，將一般經驗上有利被
    告之其他合理情況逕予排除；再訴訟上證明之證據資料，須
    於通常一般之人均不致有所懷疑，而得確信其為真實之程度
    者，始得據為有罪之認定，倘其證明尚未達到此一程度，而
    有合理之懷疑存在，復無其他調查途徑可循，根據「罪證有
    疑，利於被告」之證據法則，即無從為被告有罪之確信，法
    院即應為無罪之判決，最高法院分別著有53年臺上字第656
    號、29年上字第3105號、32年上字第67號、76年臺上字第49
    86號判例可資參照。
三、訊據被告固坦承有將門號0000000000號行動電話之晶片卡插
    入系爭手機後，供己使用，惟堅決否認有何侵占遺失物之犯
    行，辯稱：伊在99年5月25日上午發生車禍，為向母親商借
    交通工具，乃於同日傍晚前往母親家，伊母親認伊車禍運勢
    不佳，乃偕同弟弟與伊一同前往「東興宮」拜拜，當日晚間
    6 、7時許在燒金紙時，有一不認識之老婆婆持系爭行動電
    話前來就手機螢幕字太小的問題尋求協助，並表示不會用該
    手機，伊母親遂以伊發生車禍運勢不佳為由，建議伊將自己
    的手機與該老婆婆的手機交換，伊始將自己之索尼愛利信牌
    、型號K660i之手機交給老婆婆，並取得該老婆婆所交付之
    系爭手機而插卡使用等語。
四、本件公訴人認被告涉犯刑法第337條之侵占遺失物之犯行，
    無非係以被害人乙○○於警訊、偵查中指述手機在臺中市○
    區○○街2段之「文心大三元大樓」垃圾場附近遺失等語綦
    詳，並有系爭手機標籤影本、通聯紀錄查詢單、扣押物品目
    錄表、被告所述K660i型行動電話外盒影本及照片等在卷可
    稽；此外，又經調閱被告自稱提供予該老婆婆之K660i型、
    序號000000000000000號手機之雙向通聯紀錄，發現該手機
    自99年5月25日起迄99年7月18日止，並無任何撥入、撥出之
    通聯資料，有中華電信、臺灣大哥大及威寶等電信公司通聯
    紀錄可佐，果被告所辯屬實，則與被告交換行動電話之人與
    他人交換電話之目的，當在於取得手機供己使用，然被告所
    有之該序號為000000000000000號之手機，自99年5月25日起
    至99年7月18日止，既無任何通聯紀錄，顯然無人使用該電
    話，則與該交換行動電話之人欲交換行動電話加以使用之目
    的不符，因認被告所辯不足採信等為其論據。經查：
  (一)按刑法第337條關於侵占遺失物罪之規定，係針對原持有人
    因偶然因素致使原持有之物脫離其持有狀態，而後行為人因
    持有該遺失物而依法產生使該物回復原持有人持有狀態之義
    務，嗣因行為人違背該法定之委託信任關係，而將該遺失物
    據為己有之惡性予以處罰，並非藉此課予一般人民以協助追
    查遺失物之責；故侵占遺失物罪責之成立與否，實須綜合行
    為人取得該遺失物之客觀情況為全盤之觀察，以資判斷能否
    積極證明行為人有侵占遺失物之犯罪故意，而非得僅以行為
    人所辯取得該遺失物之來源無從查證，即作為行為人確有侵
    占遺失物犯行之唯一判斷依據。又行為人於持有該遺失物時
    ，對於是否認識該物品為遺失物，本屬內心之事實，此等主
    觀狀態存在於行為人本身，除非行為人自白此一犯罪主觀構
    成要件，否則於訴訟上欲探究行為人有無此種遺失物之主觀
    認識，類皆以情況證據為認定該主觀犯意之證據方法；此外
    「訴訟法之證明及認定事實，乃歷史之證明及推論，與自然
    科學上之實驗證明不同，後者得以實驗求證完全一致或符合
    ，然前者僅綜合事後之諸事證，以推論高度之蓋然性，其推
    論所得之概括認定，通常之人皆可確信為真實而無庸置疑即
    足。」，最高法院84年度台上字第5129號判決意旨可資參照
    ，蓋刑事被告本不負自證無罪之義務，是倘無確證被告對於
    持有他人遺失物具有認識之積極事證果然存在，實不得遽而
    揣認被告涉犯侵占遺失物罪，乃屬至明。
  (二)查系爭手機係被害人乙○○於99年5月25日下午5時許，在臺
    中市○區○○街2段「文心大三元大樓」垃圾場附近遺失等
    情，業據被害人乙○○於警訊、偵查中指述述綦詳，並有贓
    物認領保管單在卷可稽，固得認系爭手機係脫離被害人持有
    之遺失物無訛。且被告所使用之門號為0000000000號行動電
    話之SIM卡確實曾於案發後插入被害人乙○○所遺失之系爭
    手機內使用一節，亦有該門號行動電話之申辦人個人資料及
    通聯調閱查詢單附於警卷可資佐憑，堪信被告確實有使用系
    爭手機之情形。然被告於警訊、偵查及本院審理中均堅決否
    認具有遺失物之認識，於警詢中乃辯稱：「是在99年5月25
    日下午約18時至19時之間，我因為之前出車禍，感覺運勢不
    好，所以跟家裡的人道東興宮（萬壽棒球場附近）拜拜時，
    碰到一個老婆婆，他跟我說他有一支手機是他兒子買給他的
    ，但是螢幕太小不好使用，要跟我換手機，我說不要，然後
    我媽媽說把東西換掉可以換運氣，所以我才跟他換這支手機
    ，每想到這支手機是遺失物，才被警方通知前來製作筆錄。
    」等語；於偵訊中則辯稱：「（檢察官問：如何取得該電話
    ？）25日早上我發生車禍，晚上我去東興路的東興宮拜拜，
    拜完之後，我在燒金紙時，有一個老婆婆跟我講說他兒子買
    手機送給他，她不會用，說螢幕字太小看不懂，說要跟我換
    ，我本來不要，我媽媽說我運氣這麼差，而且廟裡應該不會
    有人來騙，我可以趁機做善事，我就把我自己的手機跟對方
    換。」（參閱偵訊筆錄第6至7頁）等語；於本院99年9月16
    日審理中則辯稱：「我當天沒有在起訴書所載的那個垃圾場
    那邊，我公司有發配業務上供使用的好幾支手機，我不可能
    去侵占告訴人的手機，我會拿手機跟老婆婆換，是因為我之
    前有壹支相同款式的手機，並有三個電池，我有穩定的工作
    ，不可能去貪這隻手機，我只是因為運不好才會跟那個老婆
    婆換，若我知道那是贓物，我也不可能去拿。那天我車子車
    禍後，車子受損嚴重。不可能像起訴書寫的那樣去文心路的
    垃圾場那裡，我上班的地點離起訴書所載的地點很遠，那天
    我沒有交通工具，我是請我同事載我去我母親那邊。」、「
    老婆婆說是他兒子買給他的，我不知道購買人的相關資訊，
    也沒有去查。那天我車禍車子受損嚴重，母親在廟裡告知我
    說運那麼差，就當作做善事，所以我就把手機跟老婆婆交換
    。」等語；於本院99年10月11日審理中則辯稱：「我從頭到
    尾都講得很明白，我人都在上班，我也提出事證，我也沒有
    動機去侵占他人的手機，我所有的手機每支都比被害人的手
    機好，我本身也有壹支相同的手機，因為我的那隻手機被車
    子壓壞，所以才有電池跟充電器使用，也因為這樣才會去換
    那隻手機，我活了那麼久了，我工作穩定，沒有必要為了壹
    支手機來自毀前程，我每個月的固定收入又不止那隻手機，
    我真的沒有動機去侵占被害人的手機，我修理車子修了30多
    萬元。我只能摸著良心講，我真的是跟人家換的，我的工作
    每年都可以拿到壹支新的手機，我是單親家庭，從小就在外
    打拚，沒有必要為了這個手機而毀了自己的幸福。」等語，
    由被告上揭辯解內容可知，其辯解均一致而以該等手機係與
    姓名、年籍均不詳之老婆婆交換而得。姑不論被告所辯是否
    屬實或是否可信，惟本件單憑公訴人所據以起訴被告之被害
    人就失竊物品之時間、地點之指述，實難遽以認定被告有何
    侵占遺失物之罪嫌。良以持有遺失物之可能原因，在通常社
    會生活經驗上原不限於侵占遺失物一途，或有可能係善意受
    讓自他人，或有可能係自為竊盜、侵占、詐欺、強盜、搶奪
    等其他財產犯罪行為而取得，甚或如本案係與他人交換取得
    。實不能單以被害人指述被告所持用係遺失物之事實，而對
    於被告取得系爭手機之原因及過程均置之不論，倘無其他必
    要之積極證據，自不得徒憑主觀推測任意臆斷其一而排除其
    他有利被告之可能，致違刑事訴訟發見真實之基本裁判立場
    。從而被告持有本件遺失物，與其是否確有公訴人所指侵占
    遺失物犯行之判斷，至此仍乏證據上之必要關連性，自無從
    率爾逕行認定被告確有侵占遺失物之犯行。況本件經本院傳
    訊被告之母甲○○及被告之弟丙○○，該二人於本院99年10
    月11日審理中均具結證稱：被告確實曾因發生車禍而前往廟
    裡拜拜，並在廟裡遇見一老婆婆，並因該老婆婆表示自己的
    手機螢幕字太小之故，加上被告亟欲擺脫衰運，乃由被告將
    其自有之手機與老婆婆之系爭手機交換等語明確。雖證人甲○○、丙○○對於渠等前往該廟宇之機車騎乘方式、被告在
    廟裡如何遇見該老婆婆以及交付手機之細節（包括時間、被
    告自何處取出手機與老婆婆交換等細節，詳見本院99年10月
    11日之審理筆錄），及至後來渠等如何返家以及返家過程中
    被告之母親甲○○是否有前往他處等節有所不符之處，惟就
    渠等所稱之前往廟裡拜拜之源由、遇見老婆婆之地點（均在
    燒金紙處）、老婆婆尋求幫忙等與被告是否果與該老婆婆交
    換手機之重要部分，均屬一致。且本件關於侵占遺失物之法
    定刑為「處5百元以下罰金」，換言之，最重僅處新台幣1萬
    5千元之罰金，此情亦據本院於99年9月16日第一次進行審理
    程序時即已當庭明白告知被告，惟被告猶就檢察官起訴之時
    、點而侵占系爭遺失物予以爭執，並甘冒使其至親之母親甲○○、弟弟丙○○犯本刑7年以下有期徒刑之刑法第168條之
    縱判處有期徒刑6月亦不得易科罰金之偽證罪之風險，而聲
    請本院就該等證人予以傳訊並調查，則其所辯：系爭手機係
    與他人交換而來等語，由情況證據觀之，實難逕認係屬無稽
    。況該等證人甲○○、丙○○與被告本屬至親，果欲為被告
    脫罪而虛偽作證，當有足夠之時間就被告辯解內容進行串證
    ，惟證人甲○○、丙○○於本院作證時，就上揭本院所質疑
    之細節仍有略微不同之證述，已如上述，則其等進行串證之
    可能性亦顯然降低，是被告所辯亦非毫不可採信。
  (三)公訴人雖復以：被告所自稱交付予該老婆婆之K660i型、序
    號000000000000000號手機之雙向通聯紀錄顯示，自99年5月
    25日起迄99年7月18日止，並無任何撥入、撥出之通聯資料
    ，果被告所辯與老婆婆交換手機為真，實與該老婆婆為求螢
    幕或字跡大而欲使用手機之真意不符，因認該原由被告所有
    之序號000000000000000號手機並無交予他人使用之情，被
    告所辯不足為採。惟該序號000000000000000號手機於99年5
    月25日起至被告遭查獲為止，並無人使用之紀錄，雖可能係
    因被告始終未曾將該手機交付出去，惟此亦僅為可能性之一
    種，尚不得逕行排除被告交付手機予他人後，該他人因故而
    未能使用致未曾留下使用紀錄之可能性。則在別無其他積極
    事證足資認定被告所辯確實與常情不符之情況下，亦難據此
    認定被告即為在檢察官起訴所述之時間、地點將系爭手機予
    以侵占入己之行為人。則本院在查無其他積極相關足資認定
    系爭手機係被告在99年5月25日下午4時許，於臺中市「文心
    大三元大樓」之垃圾場附近拾得而加以侵占，復無從傳訊該
    被告所稱之「老婆婆」到庭以查證系爭手機來源之情形下，
    仍不得以被告所為辯解不能成立為由而反證被告為有罪。
  (四)綜上所述，在通常一般生活經驗上，持有贓物之事實，並非
    必然以侵占遺失物為其一原因，即在刑法上亦對各種可能之
    犯罪情節分別定有處罰條文，然而無論持有贓物之原因出於
    竊盜、贓物、侵占離本人持有之物或其他罪名，均須針對其
    各別之構成要件，依據積極證據而為「嚴格證明」。倘若僅
    依單純持有贓物之事實，遽憑主觀臆想而推定其觸犯特定罪
    名，均難認為已達無所懷疑而可確信犯罪之程度，已於前揭
    論述內容一再強調。則本件被告有無明知系爭手機係屬遺失
    物，而於公訴人所指之被害人遺失手機之時間、地點遽以侵
    占之犯行，既在客觀上尚未達於一般人均不致於有所懷疑，
    而得確信被告確曾犯罪之程度，顯有合理之懷疑存在，當不
    能僅憑被告取得手機之來源無從查證等情，將一般經驗上有
    利被告之其他合理情況逕予排除，而以擬制推測之方法遽以
    論罪。此外，復查無其他積極證據足資證明被告確有公訴人
    所指侵占遺失物之犯行，既不能證明被告犯罪，揆諸首開判
    例意旨及說明，自應為無罪判決之諭知。
五、惟本件若被告所辯屬實，則以其所供稱之與老婆婆交換手機
    之情況，與一般在流通市場上取得手機之方式似有所不同，
    蓋該老婆婆對被告而言係一來歷不明之人，該等手機是否為
    他人侵占、竊盜之贓物，被告是否可能有所認識，並因而犯
    刑法第349條第1項或第2項之收受、故買贓物罪之犯行，仍
    不無探究之餘地，惟收受贓物與侵占遺失物行為非屬相同之
    基本社會事實，本院亦無從逕行審查其他犯行之事實，實無
    從在此變更起訴法條而予以審理，是此部分仍宜由公訴人另
    行依法卓處辦理，附此陳明。
據上論斷，應依刑事訴訟法第301條第1項，判決如主文。
本案經檢察官陳雅瑩到庭執行職務。
中    華    民    國    99    年    10    月    25    日
                  刑事第十一庭  法  官  林學晴
以上正本證明與原本無異。
如不服本判決應於收受判決後10日內向本院提出上訴書狀，並應
敘述具體理由；其未敘述上訴理由者，應於上訴期間屆滿後20日
內向本院補提理由書（均須按他造當事人之人數附繕本）「切勿
逕送上級法院」。
                                書記官  簡雅文
中    華    民    國    99    年    10    月    25    日

司法院資訊處製作；財團法人民間司法改革基金會備份。
